【裁判字號】    90,台上,1519
【裁判日期】    900315
【裁判案由】    偽造文書
【裁判全文】
最高法院刑事判決                                九十年度台上字第一五一九號
    上 訴 人  簡 洪桂 花
    被    告  王  秀
              即劉王秀貞
右上訴人因自訴被告偽造文書案件，不服台灣高等法院高雄分院中華民國八十八年一
月二十七日第二審判決（八十七年度上訴字第一五四二號，自訴案號：台灣高雄地方
法院八十六年度自字第七七五號），提起上訴，本院判決如左：
    主  文
原判決撤銷，發回台灣高等法院高雄分院。
    理  由
本件原判決以上訴人簡洪桂花於第一審自訴意旨略稱：被告王秀貞明知本身經濟能力
欠佳，先於民國八十四年五月間，在高雄縣鳳山市○○路二六七號其住處，自任會首
，組成每會新台幣（下同）二萬元之民間互助會，其會期自同年五月一日起至八十六
年四月一日止，含會首共二十四會。又於八十四年十月間籌組每會一萬元之民間互助
會，會期自同年十月二十五日至八十六年十一月二十五日，含會首計二十六會。並基
於意圖為自己不法所有之概括犯意，連續偽造會員劉忠恕、陳建仁等人名義之標單，
冒標會款，致上訴人及其他活會會員陷於錯誤，交付各該會款予被告，足生損害於上
訴人及其餘活會會員等人。迄八十五年六月、十月間上開二互助會先後宣告停標。被
告嗣又佯稱其姪子劉忠恕與他人簽訂契約，亟需用款，若不交付，將會遭受賠償損失
不貲等語，向上訴人詐借款項三十萬元，並簽發其本人之支票一紙，上訴人不疑有詐
，如數交付現款，到期均未獲兌現等情。惟經審理結果，認為不能證明被告犯罪，因
而撤銷第一審所為科刑之判決，改判為無罪之諭知。固非無見。
惟查：(一)審理事實之法院，對於案內與論罪科刑、罪名成立與否有關之一切證據，除
認為不必要者外，均應詳為調查，然後基於調查所得之心證以為判斷之基礎；苟與待
證事實有重要關係，在客觀上認為應行調查之證據，又非不易調查或不能調查，而未
依法加以調查，率予判決者，即有刑事訴訟法第三百七十九條第十款規定所稱應於審
判期日調查之證據未予調查之違法。本件上訴人迭指被告於八十四年五月一日所邀集
互助會會單上之死會會員劉忠恕實際並未參加，係被告冒該人頭標會，且所交付劉某
為發票人、發票日八十四年六月二日之二萬元本票，實係被告所簽寫等情。稽諸卷附
劉忠恕之戶籍登記資料，其於六十五年十二月十日之前固曾設址於上開本票發票人地
址所載之高雄縣鳳山市○○路五十三巷六弄四十五號。然其後迄八十一年十月間已先
後遷址於台北縣樹林鎮○○路、台北市○○街及台北縣樹林鎮○○街，迨八十五年七
月八日再遷入台北市○○區○○路二段一五四巷二十三弄一之六號五樓（見偵卷第三
十四頁、原審卷第六十六、六十七頁），劉某早已遷址於北部，不住於鳳山市○○路
；彼果於八十四年間參加被告之互助會並得標，有否仍於本票上填寫其鳳山市之舊址
可能﹖殊屬可疑。佐以證人劉鐵男亦曾指稱劉忠恕係其姪子，其未參加（互助）會等
語（見一審卷第七十二頁背面），似徵上訴人所指尚非全然無據。果其指訴不虛，被
告未經劉忠恕同意，擅以其名義參加互助會，並冒其名義標取會款及簽寫本票，不無
涉犯偽造有價證券、偽造文書及詐欺罪嫌。事關被告各該罪名成否之認定，自有傳訊
劉忠恕到庭以究明實情必要。原判決理由謂劉忠恕經傳訊無著，查址後亦無其人，被
告稱劉忠恕已移民美國，不問是否真實，均非其被訴詐欺及偽造文書之証據云云，所
為論述已有未合。況原審法院按劉忠恕上開台北市○○區○○路住址，已將八十七年
十月八日及同年十二月八日調查期日傳票先後依寄存送達及由其同居人收受方式，合
法送達於劉某（見原審卷第八十二、一二三頁）；原判決理由所稱該證人經傳訊無著
，查址亦無其人，要與卷證不符。況依卷附八十七年一月十三日製表之出入境紀錄，
雖顯示劉某曾於八十五年七月二十六日出境（見一審卷第四十二頁），然其後非無可
能又行入境，否則該管警察派出所或其親人「莊瑞忠」，何肯接受寄存送達或代為收
受送達﹖其經法院合法傳喚無正當理由不到庭，原審既未依法予以拘提，復未說明有
何不能調查情形，而不為此必要調查，其證據調查猶嫌未盡。(二)依上訴人自訴事實所
指被告除涉犯偽造文書及詐欺罪嫌外，又另涉嫌偽造有價證券犯行，已如前述，依自
訴意旨所指三者間不無牽連犯之裁判上一罪關係。雖一審判決對該已經起訴之偽造有
價證券罪部分漏未審判，然此與其論處之偽造文書、詐欺二罪既有裁判上一罪關係，
且經被告對之提起第二審上訴，自為其上訴效力所及，併屬原審審判範圍，原判決對
此部份犯罪之成否，未加審酌論斷，亦有已受請求之事項，未予判決之違法。以上或
係上訴意旨所指摘，或為本院得依職權調查之事項，應認原判決有撤銷發回更審之原
因。
據上論結，應依刑事訴訟法第三百九十七條、第四百零一條，判決如主文。
中      華      民      國     九十     年      三      月     十五     日
                              最高法院刑事第五庭
                                  審判長法官  紀  俊  乾
                                        法官  黃  正  興
                                        法官  陳  東  誥
                                        法官  張  春  福
                                        法官  韓  金  秀
      右正本證明與原本無異
                                              書  記  官
中      華      民      國     九十     年      三      月     二十     日


司法院資訊處製作；財團法人民間司法改革基金會備份。
